【裁判字號】    95,簡,572
【裁判日期】    951228
【裁判案由】    勞保
【裁判全文】
臺北高等行政法院判決
                                     95年度簡字第00572號
原      告  甲○○
被      告  勞工保險局
代  表  人  乙○○（總經理）
上列當事人間因勞保事件，原告不服行政院勞工委員會中華民國
95年6月1日勞訴字第0950009986號訴願決定，提起行政訴訟。本
院判決如下：
    主  文
原告之訴駁回。
訴訟費用由原告負擔。
    事  實
壹、事實概要：
    緣屏東縣農事服務業職業工會被保險人即原告以於民國（下
    同）92年4 月21日工作完畢於上學途中發生事故「右側鎖骨
    骨折、頭部外傷併腦震盪、右膝挫擦傷、頸部挫傷」「右鎖
    骨骨折、左手拇指骨折」，檢據申請92年4月25日至94年5月
    5 日期間職業傷病給付。案經被告審查，認原告所患應可給
    付6個月，乃於94年6 月27日以保給簡字第021086170號核定
    所請傷病給付自92年4月25日起給付至92年10月21日止共180
    日，餘所請期間應不予給付。原告不服，向勞工保險監理委
    員會申請審議，亦經該會於95年1月12日以94保監審字第294
    4 號審定書審定申請審議駁回後，提起訴願，經遭駁回，遂
    向本院提起行政訴訟。
貳、兩造聲明：
一、原告聲明：
(一)訴願決定及原處分均撤銷。
(二)被告應補發原告勞保職業災害傷病給付新台幣（下同）191,
    747元及其法定利息。
二、被告聲明：
    原告之訴駁回。
參、兩造之陳述：
一、原告主張之理由：
(一)原告於92年4 月21日因執行職務發生車禍，致右鎖骨、左手
    大拇指斷裂，併有腦震盪現象，另皮肉外傷及撞挫傷，經開
    刀、服藥、復健，至94年5月5日醫療復健期間共2年有餘。
(二)原告符合勞工保險條例第34條職業災害傷病給付，依同條例
    第36條向被告請領第1年（366日）月投保薪資70%，及第2年
    （365日）月投保薪資50%，合計268,607元。惟被告於94年6
    月27日以保給簡字第021086170號函核定180日，計76,860元
    ，餘所請期間應不予給付。
(三)按勞工保險條例第34條係勞保傷病給付中，發給職業傷害補
    償費或職業病補償費之要件規定。被保險人若「因執行職務
    而致傷害，不能工作，以致未能取得原有薪資，正在治療中
    」，即符合請領要件。所稱「不能工作」係指「無法勝任（
    從事）原來工作」。行政院勞工委員會（下稱勞委會）85年
    1月25日台85勞動三字第100018號函釋、85年4月25日勞動二
    字第112525號函、台灣高等法院87年度勞上字第7 號判決等
    ，而非「無（失去）工作能力」。被告、監理會及勞委會均
    對此函釋視而不見，自始以「勞委會89年6月9日台89勞保三
    字第0022920號函釋，所稱不能工作係指勞工於傷病醫療期
    間不能從事工作，經醫師診斷者」為辯，實違背：(1)行政解
    釋之法理，(2)勞工保險條例立法宗旨，(3)保險法之「作有利
    於被保險人解釋」之法則，(4)法律保留原則，(5)誠信原則，
    (6)利益兼顧原則，(7)平等原則及憲法第7條，(8)比例原則。
(四)勞工保險條例第28條規定，以被告或勞工保險監理委員會為
    保險文件之調查主體，未授權被告或監理會「得」另請醫師
    診斷審定，何況被告、監理會及勞委會引用89年6月9日台89
    勞保三字第0022920號函釋，依該函釋則變為「必須經」或
    「應經」醫師診斷審定，豈不增加勞工保險條例第34條所無
    之「要件」規定。大法官解釋曾謂有組織法不見得有行為法
    之依據，且勞工保險條例第56條僅限於「殘廢給付」之複檢
    有其適用，與原告申請「傷病給付」何干。
(五)縱被告得將病歷送請特約醫師提供意見，亦僅供被告參酌而
    已，然竟成為核定原告保險給付之主要依據，置原告所提出
    之醫療事實於不顧，違反行政程序法第9 條應於當事人有利
    及不利之情形一律注意之規定。按人之體質、身體抵抗力不
    同，被告依專科醫師之「據醫理見解」為據，棄「事實」不
    顧，將產生誤差。
(六)被告、監理會有故意、過失誘問之嫌，欲醫師憑醫療病歷紀
    錄研判「約多久可癒合、恢復工作」，而未敘明前提：被保
    險人係何種性質之勞動者，且未告知所謂恢復工作係指「恢
    復職業傷病前所從事之工作的能力」，故醫師即「據醫理見
    解」判讀「約多久可癒合、恢復工作」，而醫師回答之真意
    可能是「傷病痊癒、恢復健康」，這與「恢復能勝任（從事
    ）原來的工作」不同。
(七)被告主張內容具疑問的「勞委會89年6月9日台89勞保三字第
    0022920 號函釋」，聯結極具爭議的「特約醫師之醫理見解
    」，被告、監理會、勞委會似有「不備理由及理由矛盾」之
    情形（民事訴訟法第469條、行政程序法第96條參照），又
    有無違反「禁止不當聯結」法理，亦令人生疑。且不依勞工
    保險條例第34條之要件規定，反以解釋函與醫理見解的臆測
    、推論，是否違反行政程序法第10條「行政機關行使裁量權
    ，不得逾越法定之裁量範圍，並應符合法規授權之目的。」
(八)醫師的醫理見解咸認「無併發症、恢復順利」，實則不然，
    且其所謂「恢復順利」僅係對「骨折手術、皮肉外傷等部分
    」，屬生理外觀，隨時間之經過，可得期待漸漸癒合之傷勢
    的經驗評詁，至於機器檢查不出的酸、抽、痛等，則難以作
    同樣解讀。
(九)被告認原告主張發給遲延利息部分，於法無據。蓋勞工保險
    條例屬保險法之特別法，其第1條規定「．．．本條例未規
    定者，適用其他有關法律。」故保險法、民法均有其適用，
    怎會於法無據。
(十)被告及勞委會認為勞工保險條例施行細則第57條「．．．保
    險人應於收到申請之日起10日內發給之」之規定，係訓示規
    定，惟該細則係經母法授權訂立之法規命令，其效力大於勞
    委會的解釋函，本末到置。
二、被告主張之理由：
(一)按「被保險人因執行職務而致傷害或職業病不能工作，以致
    未能取得原有薪資，正在治療中者，自不能工作之第4 日起
    ，發給職業傷害補償費或職業病補償費。．．．」「職業傷
    害補償費或職業病補償費，均按被保險人平均月投保薪資百
    分之七十發給，每半個月給付1次；如經過1年尚未痊癒者，
    其職業傷害補償費或職業病補償費減為平均月投保薪資之半
    數，但以1 年為限。」勞工保險條例第34條及第36條分別定
    有明文。次按「被保險人或其受益人申請現金給付手續完備
    經審查應予發給者，保險人應於收到申請書之日起10日內發
    給之。」為勞工保險條例施行細則第57條所明定。原告以於
    92年4 月21日工作完畢於上學途中發生事故「右側鎖骨骨折
    、頭部外傷併腦震盪、右膝挫擦傷、頸部挫傷」「右鎖骨骨
    折、左手拇指骨折」，檢件申請92年4 月25日至94年5月5日
    期間職業傷病給付，案經被告審查，以原告所患應可給付6
    個月，乃於94年6月27日以保給簡字第021086170號核定所請
    傷病給付自92年4月25日起給付至92年10月21日止共180日，
    餘所請期間應不予給付。
(二)查勞工保險條例第33條及第34條規定之「不能工作」，固以
    被保險人能否從事其原有工作，而非以被保險人喪失工作能
    力為斷判，惟其是否能從事原有工作，仍應以客觀的診療事
    實及醫學專業認定，而非任由被保險人主觀認定。查被告經
    調取原告就診之國仁醫院病歷資料及Ｘ光檢查報告送請特約
    專科醫師審查意見略以：「(一)楊君所患右鎖骨骨折及左手拇
    指骨折，於92年4 月21日住院手術內固定，於92年5月3日出
    院後恢復順利，無合併症或併發症記載。(二)病歷記載，楊君
    曾於92年12月22日右側髖、腿及胸部挫傷看診；後續曾因右
    髖疼痛而持續復健。依據上述病情記載及醫理而言，楊君所
    患僅同意給付6個月（180天）。」，原告不服，向勞工保險
    監理委員會申請爭議審議，被告為求慎重，復調取其就診之
    健仁醫院病歷資料，併同前所調閱國仁醫院等相關資料，全
    案再送被告特約專科醫師審查，據醫理見解所載略以：「依
    相關病歷所載：(一)記載內容均為該員之主訴，然查無不能工
    作之相關病情。(二)楊君自92年5月6日起門診複查，於92年5
    月6日、7月22日、8月11日及9月8日均有照Ｘ光檢查，但均
    無癒合不良之記載。(三)92年10月20日之Ｘ光片報告顯示右鎖
    骨處已癒合良好。(四)且均無理學檢查異常記載，亦無合併症
    或併發症之記載。．．．。據上，審查意見為：1、鎖骨本
    來就是自然彎曲，另骨折之彎曲亦可癒合良好。2、鎖骨骨
    折，不論是否手術內固定，約3個月均可癒合，即使不癒合
    ，約6個月可形成假關節，亦可從事工作。3、鎖骨骨折，若
    無合併症或併發症，約3至6個月後，應可適應並逐步恢復工
    作，不宜再做非必要之推拿、理筋或吃、敷中藥等。4、頭
    部挫傷，於1週之急性期與6週之慢性期過後，若無嚴重之後
    遺症，則已可恢復正常工作。綜上所述，實無再給付之依據
    」，另據勞工保險監理委員會特約專科醫師審查意見所載略
    以：「本病人因工傷造成右鎖骨骨折，頭部外傷、左拇指骨
    折及多處挫傷，申請職災傷病給付。依國仁及健仁醫院病歷
    及覆函，本病人鎖骨與第一掌骨作內固定術後，以鎖骨掌骨
    骨折癒合一般約3至6個月，本病人內固定手術順利無併發症
    ，原核付6個月已足夠癒合與復健，已為合理。」。
(三)另按公法之適用，以法律明文規定者為限，公法未設有明文
    規定者，自不得以他法之規定而類推適用，此乃適用法律之
    原則。次按勞工保險條例施行細則第57條規定之目的在課予
    被告就勞工保險被保險人之申請案件，倘手續完備，無須補
    正或查證，應儘速於收到申請書之日起10日內發給之訓示規
    定而已，要非保險給付遲延利息之請求權基礎，故非謂保險
    人逾10日發給，即應負遲延利息，又勞工保險性質係屬公法
    關係，勞工保險給付核發為授與人民利益之行政處分，與普
    通商業保險私法上契約關係有別，因此保險法第34條第2 項
    規定「保險人因可歸責於自己之事由，致未在前項規定期限
    內為給付者，應給付遲延利息年利1 分」等，並不當然適用
    於勞工保險給付。綜上，原告所患鎖骨與第一掌骨作內固定
    手術順利，無併發症，被告所為原核定所請傷病給付自92年
    4 月25日起給付至92年10月21日止共180 日，餘所請期間應
    不予給付，依法並無不合。
    理  由
壹、本件被告代表人於訴訟繫屬中由史哲變更為蔡吉安，現為乙
    ○○，並已具狀聲明承受訴訟。
貳、本件訴訟標的之價額在20萬元以下，依行政訴訟法第229條
    第2項、第1項第2款規定及司法院民國（下同）92年9 月17
    日院台廳行一字第23681號令，應適用簡易程序，本院並依
    同法第233條第1項規定，不經言詞辯論，逕行裁判，合先敘
    明。
參、兩造不爭之事實及兩造爭點：
    如事實概要欄所述之事實，業據提出勞工保險傷病給付申請
    書及給付收據，診斷書為証，為兩造所不爭執，堪信為真，
    又勞工保險條例第33條及第34條規定之「不能工作」，係以
    「被保險人能否從事其原有工作」為準，而非以「被保險人
    喪失工作能力」為準，亦為兩造所不爭執，兩造爭點厥為：
    原告因保險事故發生致「不能從事原有工作」之時間為何？
肆、本院之判斷：
一、本件應適用之法條與法理：
（一）勞工保險條例第33條規定：「被保險人遭遇普通傷害或普
      通疾病住院診療，不能工作，以致未能取得原有薪資，正
      在治療中者，自不能工作之第四日起，發給普通傷害補助
      費或普通疾病補助費。」。
（二）勞工保險條例第36條規定：「職業傷害補償費或職業病補
      償費，均按被保險人平均月投保薪資百分之七十發給，每
      半個月給付一次；如經過1年尚未痊癒者，其職業傷害補
      償費或職業病補償費減為平均月投保薪資之半數，但以1
      年為限。」。
二、被告所聘審查醫師就原告「無法從事原有工作之期間為何」
    所為之判斷，並無違法情事，應予尊重：
(一)按保險事故致無法從事工作之期間為何？常涉及醫理專業領
    域，非被告或監理會之一般承辦人員所能逕予認定。故被告
    於審核保險給付案件時，除以被保險人或受益人檢附之資料
    、診斷書等書面資料予以審核外，如有必要，亦須另外徵詢
    專科醫師意見或實地派員訪查瞭解實情，此觀勞工保險局組
    織條例第11條第2項規定，被告得視業務需要聘用兼任醫師
    12人至20人，及勞工保險條例第28條規定保險人（即被告）
    為審核保險給付，得調查有關之文件等規定甚明。
(二)可知關於「被保險人無法從事原有工作之期間為何」，因審
    查核定之法定權限在於被告，除非被告審查程序違法，或其
    審查結果與一般正常人認知差異過大，本院均應予以尊重。
(三)前揭認定「原告無法從事原有工作期間為何」之職權，涉及
    專業性、經驗性之判斷，基於法院審查能力有限，及司法、
    行政權分立之原則，法院原則上承認行政機關就此等事項之
    決定，有「判斷餘地」。但如行政機關之判斷有恣意濫用及
    其他違法情事，亦應承認法院得例外加以審查，其可資考量
    之情形包括：
    1、行政機關所為之判斷，是否出於錯誤之事實認定或錯誤
    之資訊。2、行政機關之判斷，是否有違一般公認之價值判
    斷標準。3、行政機關之判斷，是否違反法定之正當程序。4
    、作成判斷之行政機關，其組織是否合法且有判斷之權限。
    5、行政機關之判斷，是否出於與事物無關之考量，亦即違
    反不當連結之禁止。6、行政機關之判斷，是否違反相關法
    治國家應遵守之原理原則，如平等原則、公益原則等，仍應
    由法院審查（釋字第553 號解釋理由書、釋字第319 號翁岳
    生等3 位大法官所提不同意見書、並參照學者通說見解）。
(四)本件原告主張雖然Ｘ光看不出伊有骨裂或異狀，但走、蹲、
    跳動作，角度稍有不對即痛不可耐，並非骨頭生長初愈即可
    立即投入工作，因此要靠中葯、國術館、民俗療法持續治療
    ，伊實際無法從事原有工作之時間長達2年餘云云，惟查：
  １、勞工保險條例第33條及第34條規定之「不能工作」，固以
      被保險人能否從事其原有工作，而非以被保險人喪失工作
      能力為斷判，惟其是否能從事原有工作，仍應以客觀的診
      療事實及醫學專業認定，而非任由被保險人主觀認定。蓋
      個人主觀感受無法証實，每個人對疼痛忍受程度不一，其
      能否回復工作，與個人意志力或工作意願之強烈與否相關
      ，自不能僅憑被保險人「主訴」疼痛而認定「無法從事工
      作」，原告主張行動時會疼痛須靠中葯等持續治療云云，
      惟客觀上醫理既無法証實，行政機關及法院均無法採用原
      告主觀之感受作為認定「無法從事工作」之依據。又前揭
      客觀醫理之認定，勞工保險條例第28條雖以被告或勞工保
      險監理委員會為保險文件之調查主體，「經醫師認定」並
      非法理上之必經程序，但因前揭客觀認定涉及醫學專業領
      域，故事實上「經醫師認定」乃成為執行時不得不經過之
      途徑，勞工保險局組織條例第11條第2項因而規定，被告
      得視業務需要聘用兼任醫師12人至20人，尚非增加勞工保
      險條例第34條所無之限制。
  ２、本件經調取原告就診之國仁醫院病歷資料及Ｘ光檢查報告
      送請被告特約專科醫師審查意見略以：「一、楊君所患右
      鎖骨骨折及左手拇指骨折，於92年4月21日住院手術內固
      定，於92年5月3日出院後恢復順利，無合併症或併發症記
      載。二、病歷記載，楊君曾於92年12月22日右側髖、腿及
      胸部挫傷看診；後續曾因右髖疼痛而持續復健。依據上述
      病情記載及醫理而言，楊君所患僅同意給付6個月（180天
      ）。」，被告為求慎重，復調取原告就診之健仁醫院病歷
      資料，併同前所調閱國仁醫院等相關資料，全案再送被告
      特約專科醫師審查，據醫理見解所載略以：「依相關病歷
      所載：(一)記載內容均為該員之主訴，然查無不能工作之相
      關病情。(二)楊君自92年5月6日起門診複查，於92年5月6日
      、7月22日、8月11日及9月8日均有照Ｘ光檢查，但均無癒
      合不良之記載。(三)92年10月20日之Ｘ光片報告顯示右鎖骨
      處已癒合良好。(四)且均無理學檢查異常記載，亦無合併症
      或併發症之記載。．．．據上，審查意見為：1、鎖骨本
      來就是自然彎曲，另骨折之彎曲亦可癒合良好。2、鎖骨
      骨折，不論是否手術內固定，約3個月均可癒合，即使不
      癒合，約6個月可形成假關節，亦可從事工作。3、鎖骨骨
      折，若無合併症或併發症，約3至6個月後，應可適應並逐
      步恢復工作，不宜再做非必要之推拿、理筋或吃、敷中藥
      等。4、頭部挫傷，於1週之急性期與6週之慢性期過後，
      若無嚴重之後遺症，則已可恢復正常工作。綜上所述，實
      無再給付之依據」，其關於「原告傷後6個月已可逐漸從
      事工作」之見解，除原告主觀上不同意外，未見任何其他
      醫師有相異之看法，經送勞工保險監理委員會特約醫師審
      查意見略以：「本病人因工傷造成右鎖骨骨折，頭部外傷
      、左拇指骨折及多處挫傷，申請職災傷病給付。依國仁及
      健仁醫院病歷及覆函，本病人鎖骨與第一掌骨作內固定術
      後，以鎖骨掌骨骨折癒合一般約3至6個月，本病人內固定
      手術順利無併發症，原核付6個月已足夠癒合與復健，已
      為合理。」有審查意見表附卷，亦認為被告特約醫師之見
      解正確，該判斷並未出於錯誤之事實認定，或有違一般公
      認之價值判斷標準、正當程序，亦未違反不當連結之禁止
      、平等原則、公益原則等，該專業判斷本院即應予以尊重
      。至其「妥當性」如何，並非本院審查之範圍。
（五）原告雖主張被告依專科醫師之「據醫理見解」為據，棄「
      事實」於不顧，且未告知被保險人係何種性質之勞動者，
      致專科醫師僅就「傷病痊癒、恢復健康」之期間為判讀，
      而未就「恢復從事原來的工作」之期間為判讀，被告認定
      顯有違誤云云，惟查原告所謂二年無法工作之「事實」，
      涉及其個人主觀感受，客觀醫理上並無憑據，該「事實」
      自不得採為「無法從事工作」之認定基礎。且個人工作能
      力、工作份量隨身體狀況，而有強弱之分，於工作能力較
      弱時，可能所得較低，但並非「不能工作」，本來就容許
      依情況調整之空間。而勞工保險條例第33條所謂之「不能
      工作」，則係指完全不能工作，若已能逐漸開始工作，即
      使份量不如從前，即已不符合該條給付之範圍，觀諸傷後
      痊癒當然不是立即就能百分之百回復原有工作能力，而是
      逐漸回復，故除非原告可以反証証明「其原有工作須具備
      保險事故發生前完全相同之工作能力」，排除「逐漸從事
      原有工作」之調整空間，被告縱未告知專科醫師原告原有
      工作之性質，該專科醫師認定原告「已可逐漸從事工作」
      ，與「已可逐漸從事原有工作」，僅有程度上之差異，原
      告既非「完全不能從事原有工作」，被告僅自92年4月25
      日起給付至92年10月21日止共180日，餘所請期間不予給
      付，即無違誤。
三、從而，原處分並無不法，亦未違反行政解釋之法理、勞工保
    險條例立法宗旨、法律保留原則、誠信原則、利益兼顧原則
    、平等原則、憲法第7條、比例原則等，訴願決定予以維持
    ，亦稱正確，原告徒執前詞，訴請撤銷，並請求被告應補發
    原告職業災害傷病給付191,747元及法定遲延利息，均為無
    理由，應予駁回。
伍、兩造其餘攻擊防禦方法均與本件判決結果不生影響，故不逐
    一論述，併此敘明。
據上論結，本件原告之訴為無理由，爰依行政訴訟法第236條、
第195第1項後段、第98條第3項前段，判決如主文。
中    華    民    國    95    年    12    月    28    日
                   第二庭      法  官  畢乃俊
上為正本係照原本作成。
本件以訴訟事件所涉及之法律見解具有原則性者為限，始得於本
判決送達後20日內向本院提出上訴狀並表明上訴理由，如已於本
判決宣示後送達前提起上訴者，應於判決送達後20日內補具上訴
理由（均按他造人數附繕本），且經最高行政法院許可後方得上
訴。
中    華    民    國    95    年    12    月    28    日
                               書記官  簡信滇


司法院資訊處製作；財團法人民間司法改革基金會備份。
